--- 

title: "Analisi factores asociados al mercado inmobiliario"
author: "Juan Luis Castillo"
date: "`r Sys.Date()`"
site: bookdown::bookdown_site
output: bookdown::gitbook
documentclass: book
bibliography: [book.bib, packages.bib]
biblio-style: apalike
link-citations: yes
github-repo: rstudio/bookdown-demo
description: "aqui va algo, todavia de momento no sepo"
---


````{r libreria, message=FALSE,warning=FALSE }
library(tidyverse)
library(dplyr)

library(GGally)

````

```{r data}
data<-read.csv("data/housing.csv")

```
```{r fd}
head(data,n=5)
```


````{r estrcutura}
str(data)

````



````{r faltantes}
data %>% 
   summarise(across(everything(),~ sum(is.na(.)),.names="NA_{.col}"))

````

```{r da}
data %>% 
  mutate(across(
    where(is.numeric),
    ~ ifelse(is.na(.),mean(.,na.rm=TRUE),.)
  )) -> df
```
verifiquemos si tiene datos faltantes
```{r faltante2}
df %>% 
   summarise(across(everything(),~ sum(is.na(.)),.names="NA_{.col}"))

```

```{r factorocean}
df$ocean_proximity <- factor(df$ocean_proximity)
```
```{r sd}
df %>%  summarise (n=length(median_house_value),
                            media=mean(median_house_value),
                            sd=sd(median_house_value),
                            mediana=median(median_house_value),
                            RIC=IQR(median_house_value),
                            q1=quantile(median_house_value,0.25),
                            q3=quantile(median_house_value,0.75),
                            minimo=min(median_house_value),
                            maximo=max(median_house_value)
                            
                            
                            ) 
```
 
 Hay un numero total de 20640 casas en la zona de California. Las cuales poseen un valor medio individual de 206855.8 USD, este valor medio presenta una desviacion estandar de cerca de 115395.6 USD. 
 El 50% de el valor de las casas es igual o menor a 179700 USD. El valor mas bajo listado de 14999 dolares, siendo el precio mayor de cerca de 500001 dolares. El 25% de los valores es menor igual a 119600 dolares, y hasta el 75% de los precios listados llegan hasta los 264725.
 
```{r}
df %>% 
  ggplot(aes(x=median_house_value))+
  geom_histogram(aes(y=after_stat(density)),
                 binwidth=25000,
                 fill="#0af1f5",
                 color="white",
                 alpha=0.6)+
      geom_density(color="darkblue",linewidth=1.2)+labs(title='Distribucion del valor medio de las viviendas',
  x='valor medio de la casa(USD)',
  y='densidad')+
        theme()
                                                        
                                                        
  
                 
  
```
 
 
```{r}
df %>% 
  ggplot(aes(y="",x=median_house_value))+
  geom_boxplot(fill="#0af1f5",color="black",outlier.color = "darkred")+
  stat_summary(fun=mean,geom='point',shape=20)+
  theme_bw()

  
  
```
 
 ## Analisis de las variables independientes (caracteristicas)
 
```{r}
df %>% 
  select(where(is.numeric),-median_house_value) %>% 
  pivot_longer(
    cols=everything(),
    names_to = 'variable',
    values_to = 'valor',
    
  ) %>% 
  group_by(variable) %>% 
  summarise (n=length(valor),
                            media=mean(valor),
                            sd=sd(valor),
                            mediana=median(valor),
                            RIC=IQR(valor),
                            q1=quantile(valor,0.25),
                            q3=quantile(valor,0.75),
                            minimo=min(valor),
                            maximo=max(valor)) 
  


```
```{r}
tabla_ocean_b <- df %>%
  count(ocean_proximity,name="n") %>%
  mutate(Porcentaje=round((n/sum(n))*100,1),
         Etiqueta=paste0(n,"(",Porcentaje,"%)"))


tabla_ocean_b %>%
  ggplot(aes(x=ocean_proximity,y=n))+
  geom_col(fill="lightgreen",width = 0.6)+
  geom_text(aes(label=Etiqueta),vjust = 0.6,size = 4.5)+
  facet_wrap(~'Distribucion de la variable ocean proximity')+
  scale_y_continuous(expand = expansion(mult =c(0,0.15)))+
  theme_bw()
  
```

```{r valoresingreso}
df %>%
  ggplot(aes(x=median_income,y=median_house_value))+
  geom_point(alpha = 0.4,color='darkblue')+
    labs(y='Valor medio de la vivienda',
         x='ingreso medio')+
    theme_bw()+
    facet_grid(.~'Dispersion entre ingreso mmedio y el valor medio de la vivienda')
    

```

 
 ahora comparamos el valor medio de la vivienda segun la proximidad al oceano
 
```{r bivalorvsoceano}

df %>% 
  group_by(ocean_proximity) %>%
summarise (n=length(median_house_value),
                            media=mean(median_house_value),
                            sd=sd(median_house_value),
                            mediana=median(median_house_value),
                            RIC=IQR(median_house_value),
                            q1=quantile(median_house_value,0.25),
                            q3=quantile(median_house_value,0.75),
                            minimo=min(median_house_value),
                            maximo=max(median_house_value)
                            
                            
                            ) 
```
```{r}
df %>%
  ggplot(aes(x=ocean_proximity,y=median_house_value))+
  geom_boxplot()
```
```{r ggaly}
df %>%
  ggpairs()

```
```{r cd}
png("mi_grafico.png", width = 4800, height = 4000, res = 300)  # 2400/300 = 8 pulgadas
df %>% ggpairs()
dev.off()
```
 
